臺灣高雄地方法院刑事判決　　　　　　　87年度訴字第1796號
公　訴　人　臺灣高雄地方法院檢察官
被　　　告　寅○○
共　　　同　王進勝　律師
選任辯護人　宋明政　律師
被　　　告　丙○○
　　　　　　己　○
　　　　　　乙○○
上三人共同　王進勝　律師
選任辯護人
上列被告等因偽造文書等案件，經檢察官提起公訴（86年度偵字
25732 號）及移送併案（87年偵字第21695 號、87年偵字第2423
9 號），甲○判決如下：
    主  文
寅○○、丙○○、乙○○、己○均無罪。
    理  由
壹、公訴意旨略以: 被告寅○○（原名為劉國華）係財團法人中
    國平信徒傳道會（下簡稱平信徒傳道會）之前代理董事長，
    為解決該傳道會對外負債新台幣（下同）3 千餘萬元，於民
    國（下同）86年2 月3 日下午3 時許，經該董事長會決議通
    過推選壬○○為董事長，並同意授權壬○○全權處理該傳道
    會名下所屬座落高雄市○○區○○路一六五號三樓之「基督
    教書院」房屋，嗣劉國華竟因不滿壬○○於當選董事長後，
    拒不向主管機關辦理變更登記，亦不解決平信徒傳道會之債
    務問題，故另於同年7 月間，夥同原前開傳道會之部分董事
    ，被告庚○○○（已歿，另經甲○不受理判決）、丙○○、
    乙○○及己○（起訴書當事實欄誤載張深）等人籌組社團法
    人高雄市基督教福音推廣協會（下簡稱高雄市福音協會），
    並推選被告己○該會理事長，渠等明知該會遲至86年9 月5
    日始經主管機關高雄市政府以八十六高市社局一字第二二六
    四四號函准予立案登記，亦不具設立學校之財團法人資格，
    詎其等竟基於共同意圖為自己不法之利益及所有，未經平信
    徒傳道會之同意，假藉福音協會之名義，自86年7 、8 月間
    ，竊占上開基督教書院院址，連續刊登廣告，以福音協會附
    設未經主管機關核准立案之「高雄基督書院」之學校名義，
    登報擅自公開招生，文內訛載以「甲○為國際大學校長聯盟
    會員，學生所修學分均獲國外大學認定，修滿4 年後，可直
    升國外姊妹碩士班，甲○是經社會局合法立案之財團法人所
    附設，於30年前所創設之基督教教育事業」，致數百名學生
    不疑，繳納學費（即奉獻金）入學，將所收取之學費轉存入
    被告寅○○、丙○○、庚○○○3 人共同在台灣省合作金庫
    前金支庫開設之帳戶內，致上開學生受有無法取得合法學籍
    之損害，期間被告劉國華等並竊用平信徒傳道會所屬基督教
    書院之原有資源及設備。並蓋用基督教書院之名章，於所掌
    之成績單等文書上，寄送入學生以行使之，足生損害於基督
    教書院，因認被告寅○○，丙○○、乙○○、己○均涉有刑
    法第320 條第1 項竊盜罪、同條第2 項竊佔罪、第339 條第
    1 項詐欺罪、第210 條、第216 條行使偽造私文書罪、私立
    學校法第43條罪云云。
貳、按犯罪事實應依證據認定之，無證據不得認定其犯罪事實；
    不能證明被告犯罪者，應諭知無罪之判決，刑事訴訟法第15
    4 條第2 項、第301 條第1 項分別定有明文。又刑事訴訟法
    上所謂認定犯罪事實之證據，係指足以認定被告確有犯罪行
    為之積極證據而言，如未能發現有相當證據或證據不足以證
    明，自不能以推測或擬制之方法以為裁判基礎，又認定不利
    於被告之事實，需依積極證據，苟積極證據不足為不利被告
    之認定時，即應為有利於被告之認定，更不必有何有利之證
    據，最高法院29年上字第3105號、40年台上字第86號及30年
    上字第816 號判例可資參照。被告乙○○經傳未到。訊據被
    告寅○○、丙○○均堅決否認有何上開犯行，被告寅○○並
    辯稱：我們在原來的基督書院任職，直至董事長黃英過世後
    我們仍在原職作同樣的工作，而原先在86年1 月份在國賓飯
    店時我是曾經跟壬○○有協議要讓她當董事長，那是我個人
    的意願，但還是要經過董事會的追認，但後來86年2 月3 日
    下午原本要開董事會決議要改選董事及董事長，但當天乙○○、王宇雄、廖? 芬、丑○○等人並沒有在場，在場董事只
    有我、丙○○、庚○○○，所以那天沒有開成會，當天丑○○雖然有授權我出席，但是她授權書上有表明立場她要繼續
    擔任董事，且她授權書上並沒有表明要投票給誰擔任董事長
    。因那天開會沒有成立，所以我們後來在原處所仍繼續使用
    相關資源及工作，我們沒有竊佔犯意。對於詐欺部分，因為
    黃英已經過世我們無法再繼續使用他的帳戶，所以董事會當
    時曾商議將收取的學費存在我們3 人（另2 人分別為丙○○
    、庚○○○）共同帳戶內作為開支用。86年7 月份對外招生
    是用高雄基督書院名義招生，當時刊登可能是筆誤才會寫說
    是財團法人，事實上高雄基督書院是附設在福音協會下面，
    而福音協會是社團法人。對於竊盜罪部分，我們一直在原處
    所（平信徒傳道會）繼續從事行政工作，我們不認為有竊盜
    行為。對於偽造文書部分，因為我們認為我們仍屬於平信徒
    傳道會的人員，所以當時寄發傳單時仍用基督教書院的名章
    等語。另被告丙○○則辯稱：我們那時候（86年2 月3 日）
    下午3 時，當時雖有簽到但是因為人數不足，所以沒有開成
    會，後來我才知道寅○○與壬○○曾於86年1 月有協議，但
    那時候我們已經沒有印章了，書院沒有辦法繼續行政上運作
    ，所以我們3 人（寅○○、丙○○、庚○○○）才用我們的
    名義設立帳戶收取學生的學費，繼續讓基督教書院行政工作
    順利進行，我是擔任行政工作，負責學生成績單、老師家長
    聯絡，書籍訂購，我並非會計，且只是掛名董事等語。被告
    己○則辯稱：當時僅掛名擔任福音協會理事長，其平日工作
    僅單純教書工作，實際上並未曾擔任福音協會所屬之高雄基
    督書院或平信傳徒道會所屬之基督教書院任何行政職務，不
    清楚為何被訴等語。
參、經查 :
一、被告寅○○、丙○○、乙○○、己○被訴違反私立學校部分
    ：
（一）本件公訴意旨認被告寅○○、丙○○、乙○○、己○等人
      自86年7 、8 月以福音協會附設未經主管機關核准立案之
      「高雄基督書院」之學校名義登報擅自對外公開招自，因
      認被告寅○○4 人涉有違反私立學校法第43條（86年6 月
      18日修正公佈前）罪嫌云云。
（二）惟按私立學法第43條原規定：未依本法規定申請核准立案
      ，以學校或類似學校名義擅自招生者，由主管教育行政機
      關轉請當地政府予以取締。其負責人處三年以下有期徒刑
      ，得併科五千元以上、五萬元以下之罰金。惟上開規定已
      於86年6 月18日修正公佈施行，修正後之私立學校法第45
      條第1 項規定「未依本法規定申請核准立案，以學校或類
      似學校名義擅自招生者，或以外國學校名義在中華民國境
      定辦理招生且授課者，由主管教育行政機關命其立即停辦
      、解散，並公告周知，其負責人、行為人各處新台幣5 萬
      元以上15萬元以下罰鍰。」同條第4 項則規定：「依第一
      項規定處分，仍拒不遵令立即停辦解散者；其負責人、行
      為人各處三年以下有期徒刑、拘役或科或併科新台幣一百
      萬元卡下罰金。」足見私立學法規定之未經核准立案以學
      校或相類似名義擅自招生者，行為之處罰，已由刑事罰修
      正為先行政後刑罰。本件被告寅○○等4 人被訴於86年7
      月間未經核准，擅以「高雄基督書院」對外招生，惟按私
      立學校法第43條業已於86年6 月18日修正為同法第45條第
      1 項及第4 項規定並公佈實行，故被告寅○○4 人所為應
      依86年6 月18日修正公佈後之私立學校法第45條第1 項之
      規定，合先敘明。查本件被告寅○○等人所申請核准設立
      「高雄基督書院」雖自86年7 月間起登報對外招生，惟並
      未經主管教育機關施以停辦、解散，並公告周知之事實，
      業據告訴人壬○○供明在卷（參87年8 月19日審判筆錄）
      ，告訴人壬○○並供稱：高雄基督書院完全沒有被主管機
      關督導、糾正過，但我們有陳情函去教育部等語（參同上
      日審判筆錄），復遍查全卷亦未有何高雄基督書院對外招
      生時曾由主管教育行政機關命其立即停辦、解散，並公告
      周知之情事，故被告寅○○、丙○○、乙○○、己○此部
      分所為，尚與私立學校法第45條第4 項之構成要件不符，
      自難據以該罪相繩。
二、被告寅○○、丙○○、乙○○、己○被訴竊佔、竊盜、偽造
    文書罪部分：
（一）本件公訴意旨認被告寅○○、丙○○、乙○○、己○等人
      明知其等所籌組社團法人福音協會，遲至八十六年九月五
      日始經主管機關高雄市政府以八十六高市社局一字第二二
      六四四號函准予立，亦不具有財團法人資格，竟基於共同
      意圖為自己不法之利益及所有，未經平信徒傳道會同意竊
      佔平信徒傳道會所屬之基督教書院院址，期間被告寅○○
      等人並竊用平信徒傳道會所屬基督教書院之原有資源及設
      備，並蓋用基督教書院之書院名章於所職掌之成績單等文
      書上並寄送入學學生以行使之，足生損害於基督教書院，
      因認被告寅○○等人共同另涉有竊佔、竊盜、偽造私文書
      罪云云。
（二）惟按意圖為自己或第三人不法之所有，而竊取他人之動產
      者，為竊盜罪（普通竊盜罪）。又意圖為自己或第三人不
      法之利益，而竊佔他人之不動產者，依前項之規定處斷（
      竊佔罪），刑法第320 條分別定有明文。又所謂竊取，係
      指行為人違背他人之意思，或至少未得他人同意，而以和
      平之手段取走其持有物，破壞他人與其持有物之支配關係
      而言。又所謂竊佔係擅自佔據他人不動產人侵害他人對土
      地及定著物之所有權及支配權。所謂之他人並不以所有人
      為限，佔有人亦應包括在內。又偽造私文書，足以生損害
      於公眾或他人者，始構成偽造私文書罪。刑法第210 條定
      有明文。所謂之偽造私文書，行為人必須為無製作權人冒
      用他人名義而制作私文書方能構成本罪之偽造行為，若行
      為人係有權制作，而以自己之名義制作，自無偽造可言。
（三）經查：
   1、平信徒傳道會依其章程規定原有7 名董事之事實，此有平
      信徒傳道會捐助章程影本在卷可按（參甲○卷一第119 頁
      ），而平信徒傳道會自73年3 月23日起至83年5 月30日止
      ，其登記為董事長為黃英，其餘之董事分別為寅○○（即
      劉國華）、李金華、丑○○、王宇雄、庚○○○、丙○○
      之事實，此有內政部函（88年2 月3 日台八八民字第八八
      ○二三八五號）及法人登記證書（參甲○卷二第233 頁）
      在卷可按，然因董事長黃英已於85年11月30日過逝，遂由
      被告寅○○代理董事長，並於85年12月14日下午1 時許，
      召開董事會議並推選被告寅○○為代理董事長，其中因董
      事李金華離職，除其原有董事為寅○○、庚○○○、丙○○、丑○○、王宇雄外，另再選出乙○○、廖? 芬等7 名
      董事之事實，此有當日會議紀錄影本在卷可按（參86偵字
      第25732 號卷第20頁），其後被告寅○○與壬○○則又於
      86年1 月23日在高雄國賓大飯店內雙方私下協議應由被告
      寅○○於86年2 月3 日下午2 時，召開平信徒傳道會董事
      會議，當日之協議中並同意改選壬○○為新任董事長、新
      任董事經規劃人選為黃雅各、黃路加、寅○○、高克孝、
      陳雲霞、林為的（該協議書中之第1 項協議），並由壬○○與寅○○共同經營附屬於平信徒傳道會之高雄基督教書
      院（即基督教書院）之事實（該協議書中之第4 項協議）
      ，業據證人壬○○證述在卷（參甲○卷三第187 、198 頁
      ），復有高雄國賓大飯店之便條紙影本在卷可按（參甲○
      卷一296 頁）。而被告寅○○遂於86年2 月3 日下午3 時
      許，在高雄市○○區○○路165 號3 樓召開平信徒傳道會
      第5 屆第2 次董事會議，惟當時則僅有寅○○、丙○○、
      庚○○○3 位董事出席之事實，此由現場出席簽到之會議
      紀錄影本在卷可按（參甲○卷一第120 頁）。核與被告寅
      ○○、丙○○、庚○○○所辯：當日到場之董事僅有3 人
      等語之情節相符。另證人丑○○（即改選前之董事）亦到
      庭證稱：我有傳真給寅○○請她代表出席，並於會議中提
      議希望平信徒傳道會正常運作，積欠薪資迅速撥給，召開
      債權人會議，她沒將會議內容告知我，但我有收到開會通
      知，推選壬○○擔任董事長，我是聽壬○○說的，是在過
      年時喝春酒，她（壬○○）當著台北基督教書院老師前說
      的，當時沒人懷疑等語（參86偵25732 號卷第113- 114頁
      ），並有丑○○86年2 月3 日委託書（參甲○卷一第301
      頁）及86年5 月30日陳報內政部函件（參甲○卷二第195
      頁）可按。另丑○○並證稱：並不知道當天要改選董事長
      ，且事先得到訊息是劉國華、壬○○均要選董事長（平信
      徒傳道會），而我當時心理並沒有特定人選等語（參甲○
      卷三第209 頁），並證稱：劉國華是跟我說那次（86年2
      月3 日下午3 時董事會）流會，壬○○則跟我說她當選董
      事長等語（參同上卷第205 頁）。足見丑○○於86年2 月
      3 日下午董事長改選前雖有委託寅○○代理出席86年2 月
      3 日下午3 時之董事會，惟並未有何證據足認亦委託寅○○代為投票支持壬○○擔任平信傳道會董事長之事實，應
      可確認。另被告乙○○亦到庭供稱：當時並未參加86年2
      月3 日下午3 時之董事會等語（參甲○卷一第103 頁及背
      面）。故證人壬○○雖到庭證稱：（86年2 月3 日下午3
      時）當日王宇雄委託謝秀月出席、乙○○有在場，…（董
      事）全部同意我擔任董事，3 時30分（董事）也全部同意
      我擔任董事長云云（參同上卷198 頁、199 頁），核與事
      實不符，自難信以為真。另董事王宇雄、廖? 芬二人則均
      未出席董事會之事實，此由當日會議之簽到簿影本可資佐
      證（參甲○卷一第120 頁），此亦足徵丑○○於當日未到
      埸開會，雖曾請寅○○代為出席董事會，然並未明示同意
      選任壬○○為平信徒傳道會董事長之事實，已甚顯明。另
      由當日之會議紀錄中雖有寅○○、丙○○、庚○○○簽到
      開會，加上丑○○委託寅○○出席之人數，計有4 人，超
      過董事7 人之半數，已達董事會開會之人數。故被告寅○○、丙○○辯稱：當時人數不足未開會云云，核與事實不
      符，亦不足採。而當日董事會雖未流會，惟亦未有何證據
      足證當時有經票選出新任董事及董事長之事實，此由上開
      會議過程中未有何記載董事及董事長得票數之會議紀錄自
      明。復參諸丑○○委託寅○○出席之委託書並未有授權寅
      ○○投票之記載等情，故得知當日之董事會雖有如期開會
      ，然並未有何證據足證當日之會議已選出新任董事及董事
      長之人選。是縱令當日下午開會時在場之鄭濂證述：寅○○召開董事會後，即由其擔任監交人，逐一將印信、登記
      書及不動產等權狀移交壬○○云云（參臺灣高等法院高雄
      分院抗更（四）卷第185 、186 、197 、198 頁，詳甲○
      民事判決93年訴更（二）字第6 號判決第6 頁）及監交紀
      錄（參86年偵字第25723 號第59頁），然被告寅○○於86
      年2 月3 日下午3 時許，召開董事會時既未依法定程序選
      出新任董事長及董事，雖有上開監交程序，然亦未能憑此
      即推認當日已完成平信徒傳道會之新舊任董事之改選。另
      寅○○、丙○○、庚○○○雖於86年3 月22日致內政部陳
      情書中。其等說明書中雖曾載有「開完董事會後延宕至今
      ，（壬○○）故意不依法定程序辦理，復經法人相關人員
      多次予（壬○○）催辦，黃女任置之不理…黃女自近貳個
      月來故意不依法呈報變更登記云云（詳甲○民事判決93
      年訴更（二）字第6 號判決第6 頁），然寅○○、丙○○
      、庚○○○等3 人上開之陳情書，亦僅能證明被告寅○○
      等3 人希望內政部能介入解決延宕未決之新任董事、董事
      長之人事案，惟尚不足以證明當日下午3 時許之董事會已
      完成新任董事長及董事之改選事誼。
   2、另壬○○以86年2 月3 日下午3 時許，已完成平信徒傳道
      會董事長及董事改選，隨後又於86年3 月5 日再次改選新
      任董事為由，並檢附該二次改選之會議記錄，而於86年3
      月31日函請高雄市政府民政局轉送內政部准予變更，（參
      甲○卷一第121 頁至125 頁），惟經高雄市政府民政局於
      86年4 月10日以丑○○陳情函中表示未出席該次會議何以
      會在會議紀錄中列席及壬○○於86年2 月3 日下午3 時在
      該次董事會中，既尚未取得董事長身份，則以何種身份擔
      任主席等兩項理由，而未予同意之事實，此有高雄市政府
      民政局函覆（高市民政三字第05572 號）在卷可按（參甲○卷一第126 頁）。壬○○隨即又於86年4 月18日再行文
      高雄市政府民政局（參甲○卷一第128 頁），並檢附以打
      字方式完成之平信徒傳道會於86年2 月3 日下午3 時之董
      事會會議紀錄，由劉國華（即寅○○）擔任該會議主席並
      以丙○○為記錄，並選出壬○○、黃路加、黃雅各、鄭濂
      、蔡良玉、劉國華（即寅○○）、高克孝等7 人組成董事
      會，此有該次之董事會會議紀錄影本在卷可按，（參甲○
      卷一第13 4頁）。隨後又提出當日下午3 時30分，由寅○○擔任平信傳道會董事主席，以丙○○為記錄，再次推選
      壬○○為平信傳道會董事長，並又重新選出新任黃路加、
      黃雅各、鄭濂、蔡良玉、劉國華（即寅○○）、崔順吾等
      7 人組成董事會（參甲○卷一第135 頁），此有壬○○所
      提出當日相隔僅30分之兩次董事會會議紀錄影本在卷可按
      。是壬○○所提供上開兩次會議紀錄中，若已於86年2 月
      3 日下午3 時已完成推選新任之董事，其又何以隨即於同
      日下午3 時30許，再次推選相異之董事人選（其中之董事
      已由高克孝改為崔順吾）？況由86年2 月日下午3 時30分
      之董事會會議紀錄中，其中雖載明出席之人員有壬○○、
      崔順吾、黃路加、黃雅各、鄭濂、蔡良玉、劉國華等7 人
      。惟其中黃路加因無法參加86年2 月3 日董事會，並委託
      黃雅各出席之事實，此有黃路加於86年1 月30日之委託書
      影本在卷可按（參同上卷一第143 頁）。復參諸壬○○除
      僅提供該二份以打字完成之平信徒傳道會董事會會議紀錄
      外，並無法提供86年2 月3 日下午3 時許，其他董事出席
      簽名以示到場開會之簽到紀錄或票選所作之決議，應認壬○○所提供之以打字完成之平信徒傳道會董事會會議紀錄
      2 紙（即甲○卷一第134 頁、第135 頁），均屬虛妄不實
      。另告訴人壬○○所提供與寅○○於86年1 月23日在高雄
      國賓大飯店內之雙方協議內容，亦屬寅○○與壬○○2 人
      私下所為之協議，然嗣後既未有何其他證據足證平信徒傳
      道會董事會於86年2 月3 日下午3 時之董事會已完成新任
      董事之改選，故被告寅○○、丙○○、乙○○等人之身份
      應屬仍未經改選前之董事身份，已甚明確。
   3、被告寅○○嗣因與壬○○對平信徒傳道會於86年2 月3 日
      下午3 時所召開之董事會是否已完成董事長及董事之改選
      ，雙方已有認知上之差異，被告寅○○遂又於86年4 月30
      日籌組成立高雄市福音協會，此有高雄市福音協會發起人
      第一次及第二次籌備會議議事紀錄二份在卷可按（參甲○
      卷一第312 頁至第315 頁），其後又分於86年6 月26日召
      開高雄市福音協會成立大會，另於同年7 月4 日召開第一
      次理監事會議，此有高雄市福音協會成立大會議事紀錄、
      法人及董（監）事印鑑卡在卷可按（參甲○卷二第78頁至
      第81頁）、高雄市福音協會理監事出席簽到紀錄影本在卷
      可按（參甲○卷二第94頁），並已由高雄市政府社會局於
      86年8 月8 日核准設立登記，此有高雄市政府社會局人民
      團體立案證書（參86偵字2573號卷第79、80頁），而高雄
      市福音協會則附設有高雄基督書院，此有高雄基督書院日
      夜間部入學規則在卷可按（參同上偵卷第81頁），被告寅
      ○○以福音協會名義附設成立高雄基督書院後，仍在高雄
      市○○區○○路165 號3 樓平信徒傳道會原址招收繼續招
      生、上課及至87年5 月間始搬離該處之事實，業經被告寅
      ○○供明在卷（參甲○卷一第228 頁背面），是被告寅○○雖以高雄基督書院自86年月8 月8 日（高雄市政府社會
      局於86年8 月8 日核准福音協會設立登記）起迄87年5 月
      間止，在平信傳道會上開原址辦理招生並使用建物，惟其
      擔任平信徒傳道會代理董事長之身份既尚未解除，縱上開
      行政上之措施，可能將造成平信徒傳道會與福音協會兩法
      人機構之財務資源未明確分隔而容有瑕疵，然尚難憑此即
      認其等主觀上有何不法所有或不法利益之意圖，故核其以
      使用平信徒傳道會之建物及其相關行政資源之行為尚與刑
      法第320 條第1 項竊盜及及第2 項竊佔之構成要件並不相
      符。公訴人亦未能舉證證明被告寅○○、丙○○、乙○○
      、己○等人有竊取平信徒傳道會所屬之基督教書院何項資
      源及設備，自難對被告寅○○、丙○○、乙○○、己○遽
      以刑法竊盜、竊佔罪相繩。
   4、公訴意旨另以：被告寅○○等人復於86年8 月間仍以平信
      徒傳道會附設基督教書院名義，蓋用基督教書院之名章於
      所掌之成績單等文書上寄送入學生以行使之，因認被告寅
      ○○等4 人此部分另涉有偽造文書罪云云。然平信徒傳道
      會附設之基督教書院，固於曾寄送基督教書院85年學年下
      學期之學生成績通知單（參臺灣高雄地方法院檢察署85年
      度第25732 號卷第9 頁），惟觀諸上開成績通知單上僅蓋
      有平信徒傳道會及基督教書院教務處之圓戳章及填表人丙○○個人名章，此有上開寄送之學生成績通知單影本在卷
      可按，足見當時寄送成績單之人員，應為當時仍任職基督
      教書院之丙○○，故公訴人認被告寅○○等4 人涉有盜用
      基督教書院名章則容有誤會。況被告寅○○等4 人所寄送
      學生之成績單之期間，應為基督教書院所屬之學生個人於
      85年學年間在基督教書院就讀之學期成績，是被告寅○○
      既仍為平信徒傳道會之代理董事長，故縱令其依基督教書
      院名義寄送學期成績單，亦屬當為行政事項，依首開刑法
      偽造文書之規定說明，核被告寅○○、丙○○、乙○○、
      己○所為尚難與偽造文書之構成要件相符。
三、被告寅○○、丙○○、乙○○、己○被訴詐欺取財罪部分：
（一）公訴意旨另以：被告寅○○、丙○○、乙○○、己○等人
      共同意圖為自己不法之所有，自86年7 、8 月間連續刊登
      廣告，以福音協會附設未經主管機關核准立案之「高雄基
      督書院」之學校名義，登報擅自公開招生，廣告內容訛以
      「甲○為國際大學校長聯盟會員，學生所修學分均獲國外
      大學認定，修滿四年後，可直升國外姊妹碩士班，甲○是
      經社會局合法立案之財團法人所附設，於三十年前所創設
      之基督教教育事業」，致數百名學生不疑，繳納學費（即
      奉獻金）入學，將所收取之學費轉存入被告寅○○、丙○○、庚○○○三人共同在台灣省合作金庫前金支庫開設之
      帳戶內，致上開學生受有無法取得合法學籍之損害，因認
      被告寅○○等人涉有共同詐欺罪云云。
（二）惟按刑法第三百三十九條第一項詐欺罪之成立，以意圖為
      自己或第三人不法所有，以詐術使人將本人或第三人之物
      交付為要件。所謂以詐術使人交付，必須被詐欺人因其詐
      術而陷於錯誤，若其所用方法，不能認為詐術，亦不致使
      人陷於錯誤，即不構成該罪。（最高法院46年台上字第26
      0 號判例參照）
（三）經查：
　1 、被告寅○○於86年4 月30日開始籌組成立高雄市福音協會
      並已由高雄市政府社會局於86年8 月8 日核准設立登記，
      此有高雄市政府社會局人民團體立案證書（參86偵2573第
      79、80頁），而高雄市福音協會則附設有高雄基督書院，
      業如前二、（三）、3 所述。又福音協會曾於86年7 月18
      日在中國時報招生專欄中以福音協會協辦之協辦名義刊載
      高雄基督書院日夜間部招生廣告，其中該廣告內容雖載有
      甲○由內政部立案之財團法人所設創校30年等詞（參86年
      偵字第25732 號第5 頁），核與福音協會設立之性質應為
      社團法人（參甲○卷一第49頁）之情節不符，惟觀諸其後
      所繼續刊載之招生廣告中（參上開偵卷第6 頁），則未再
      有由內政部立案之財團法人所設創校30年等詞。另由告發
      人壬○○所提供之基督教書院日夜間部入學規則中，亦載
      明係由財團法人高雄福音協會附設（參上開偵卷第7 頁）
      ，足見案發當時被告寅○○等人主觀上應認其日後所設立
      福音協會附設之高雄基督書院，應仍與平信徒傳道會所附
      設之基督教書院有其關聯，以致不但誤植將基督教書院入
      學規則中誤為高雄福音協會所附設，又將福音協會為誤載
      為財團法人，是被告寅○○於案發當時，既仍為平信徒傳
      道會之代理董事長，故縱令有上開行政上瑕疵以致其登報
      廣告中之用詞錯誤，惟與尚不足以作為被告寅○○施用詐
      術之作為招生之依據。
   2、被告寅○○雖自86年7 月間開始在報章中以高雄基督書院
      名義刊登招生廣告，惟被告等均未曾向入學之學生告知書
      院經教育主管單位核准立案之事實，此有當期（86年9 月
      ）入學生即證人丁○○證述在卷，並證稱：當時（入學時
      ）已知該學校的學歷國內教育部不承認等語（參甲○卷三
      等248 頁）。復參諸上開招生廣告之內容，亦僅記載凡持
      大專聯考成績單，即可免試入學之事實，亦有上開86年7
      月18日刊載在中國時報之高雄基督書院招生廣告2 紙在卷
      可按（參上開偵卷第5 、6 頁），足見被告寅○○當時以
      高雄基督書院名義對外招生時，並未在廣告表示在高雄基
      督書院就學畢業後，即可取得國內教育單位認可學士學位
      之資格。另學生在平信傳道會附設之基督教書院修習期滿
      後，確曾有向國外大學申請就讀研究所結業之事實，此有
      曾為基督教書院學生之辛○○、子○○到庭證述在卷（參
      甲○卷三201 頁至203 頁），並有2 人提供之國外大學研
      究所結業證書及我國駐紐約台北經濟文化辦事處認證影本
      在卷可按（參甲○卷三217 、218 頁），辛○○並證稱：
      （我於基督教書院）1993年畢業，在那裏唸了3 年，當時
      即知道教育部不承認該書院學歷等語（參甲○卷三201 頁
      ）。另證人子○○亦證稱：我去讀不在乎學歷是否會被教
      育部承認，我是要去學語言，也知道學院學分有被國外一
      些學校承認，有用基督教書院成績去申請美國密西根安德
      列大學教育系等語（參甲○卷三第203 頁），足見公訴意
      旨認被告寅○○等人在招生廣告中訛載學生所修之學均獲
      國外大學認定，修滿4 年後，可直升國外姐妹碩士班，致
      數百名學生不疑繳納學費（即奉獻金）入學，致受有無法
      合法取得學籍之損害云云，則容有誤會。另當期入學高雄
      基督書院之學生，經註冊繳費後，則由高雄基督書院教務
      處出具繳費收據之事實，此有繳費收據影本在卷可按（參
      上開偵卷第2 頁），上開收據之圓戳章上雖將福音協會誤
      為財團法人，惟其上已載明收據係由高雄基督書院所出具
      ，亦難憑此即推認被告寅○○上開招生所為有對招收入學
      之學生有何施用詐術。況當期入學之學生學期開始仍在平
      信徒傳道會所屬基督教書院原址（高雄市○○區○○路一
      六五號三樓）上課之事實，業據被告寅○○供明在卷，並
      供稱：87年5 月份才搬離等語（參甲○卷一228 頁），核
      與證人壬○○則證稱：（高雄基督書院）招生廣告是以河
      東路165 號為招生地點，電話號碼也是跟傳道會（附設基
      督教書院）是一樣的，招生內容一模一樣等語相符（參甲○卷三第182 頁），壬○○並證稱：曾於86年4 月22日有
      到河東路基督教書院去找劉國華，叫他們把學費交出來，
      她就報警把我趕走…他們（劉國華等人）86年6 月在原址
      用原來名義發成績單，只是在86年7 、8 月間改名義繼續
      在原址上課等語（參甲○卷三182 頁）相符。另證人丁○○亦證稱: 學校有從河東路搬到成功路，當時在二年下學
      期前（87年4 月）就離開學校，因當時只知道傳聞學校有
      些事情，有些學生及舊老師都離開了等語（參甲○卷三第
      249 頁），足見被告寅○○上開所辯：當時係以平信徒傳
      道會董事長之身份招生，嗣因與壬○○發生經營基督教書
      院及財務上之糾葛，始被迫搬離基督教書院原址等語，應
      屬可信，此亦足徵被告寅○○當時向外招生時，其主觀上
      為延續先前基督教書院學生學籍，始再以福音協會所屬之
      高雄基督書院名義對外招生繼續經營之事實，應可確認，
      故被告寅○○上開所為尚難認有何不法所有之意圖。
   3、又平信徒傳道會於86年間即已對外積欠額千萬元債款且壬○○亦為其中之債權人事實，業據證人壬○○證述在卷（
      參甲○卷三186 、187 頁）。又被告寅○○於86年7 月間
      則開始另以福音協會所屬高雄基督書院名義招生後，其自
      同年8 月間收取學生奉獻金後，先存入己○於86年8 月21
      日開立之合作金庫0000000000000 號帳戶後，嗣於86年12
      月26日，再將款項轉存入以寅○○、丙○○、謝秀月於86
      年12月26日共同開立之合作金庫帳號0000000000000 號活
      期存款帳戶內之事實，此有合作金庫活期存褶0000000000
      000 號及0000000000000 號、存戶印鑑卡、存褶影本在卷
      可按（參甲○卷三168 頁、169 頁及甲○卷一241 至243
      頁），審之被告寅○○供稱：因當時黃英過世後，他的帳
      戶不能用，我是代理董事長，南部幾位董事協商後，在合
      作另開戶，是以劉國華、謝秀月、丙○○3 人名義開戶，
      把錢存入帳內等語（參86年偵字第21695 號第35頁）。另
      被告丙○○復供稱：（當時聯名開戶是因）劉國華稱為了
      公正等語（參甲○卷一229 號）。又被告劉國華自86年2
      月3 日後仍以平信徒傳道會代理董事長名義繼續營運之事
      實，業據證人壬○○證述在卷，並證稱：86年2 月3 日後
      ，並不清楚基督教書院實際運作，劉國華不讓我接手，高
      雄市○○路這個地方裡面的人薪資都是由劉國華支付等語
      （參甲○卷三第196 頁），是既未有何證據足資證明，被
      告劉國華自86年2 月3 日繼續以平信徒傳道會代理董事長
      名義招生及維持基督教書院之學務，有何對入學學生施用
      詐術以詐取學生繳付之奉獻金，縱認被告劉國華嗣另在原
      址成立福音協會並以高雄基督教書院或高雄基督書院對外
      招生，核其所為尚與詐欺罪之構成要件不符。另被告丙○○、己○、乙○○既分別在平信徒傳道會附屬之基督教書
      院擔任教職員之工作，並非參與基督教書院實際招生工作
      之事實，業據同案被告寅○○證述在卷，並證稱：己○當
      時我們推選他擔任福音協會理事長，我有請他代理基督教
      書院院長，基督教書院或高雄基督書院院務即由我及原來
      董事丙○○、謝秀月、乙○○負責，86年刊登之招生廣告
      是我依照之前學校（基督教書院）年度內容刊登的，己○
      、丙○○、乙○○都沒有參與，乙○○是做教務，丙○○
      是做行政工作，不管是在基督教書院或高雄基督書院，他
      們工作一直都沒有改變等語（參甲○卷三第253 頁），故
      其等事後雖亦有參與被告劉國華嗣後所發起成立之福音協
      會或在所附屬之高雄基督書院繼續擔任教職工作，亦難認
      其等有何涉有刑法竊盜罪、竊佔罪、詐欺罪、偽造私文書
      罪及違反私立學校法條罪責。綜上所述，本件緣係被告寅
      ○○與壬○○雙方於86年1 月23日在高雄國賓大飯店內協
      議（參該協議內容第4 項載明寅○○、壬○○共同平均經
      營平信徒傳道會所屬之高雄基督教書院及支薪）後，嗣因
      雙方理念不合，又因改選董事長過程產生爭議，進而衍生
      何人得為平信徒傳道會代理人等糾葛，應與刑法竊盜罪、
      竊佔罪、詐欺罪、偽造私文書罪及私立學校法刑責無涉。
      本件公訴人所舉之證據尚無法證明被告劉國華、丙○○、
      乙○○、己○所為係犯刑法竊盜罪、竊佔罪、詐欺罪、偽
      造私文書罪及違反私立學校法罪責。此外，復查無其他相
      關之積極之證據証資證明被告劉國華、丙○○、乙○○、
      己○共同涉有何其他犯行，既無法證明被告劉國華等人犯
      罪，自應為被告劉國華、丙○○、乙○○、己○均為無罪
      之諭知。
肆、移送併案部分（87年偵字第21695 號、87年偵字第24239 號
    ）
一、移送併案意旨略以：
（一）被告寅○○以成立「高雄市基督教福音推廣協會」為名目
      ，雖曾邀得告訴人之同意而參加，但卻在籌備中自任為主
      任委員及成立過程中未經壬○○之同意而冒用壬○○之名
      義並偽造壬○○之署押以製作會議議事錄，俟成立後並冒
      用協會之名義於中國時報刊登招生廣告，致生損害於壬○○及協會云云。
（二）按被告劉國華以侵占應屬財團法人中國平信徒傳道會之學
      生奉獻金，與戊○○（戊○○部分另經臺灣高雄地方法院
      檢察署87年偵字第21695 號不起訴處分）等共同籌組財團
      法人台灣聖心文教基戊○○雖登記法人負責人，惟依私立
      學校法第四十四條第一項前段及第四十五條第一項、第三
      項，仍不符設立書院之規定，自不得公開招生授課。然則
      財團法人台灣聖心文教基金會，竟於高雄市鹽埕區○○○
      路一八五號赫然附設有四層大樓之「台灣聖心基督教書院
      」并公然於報紙大幅刊登招生廣告，且又以別名「台灣聖
      心文教機構基督教書苑」名義，併同大肆招生，爰檢附聯
      合報本（九）月五日（星期六）及九日（星期三）南部版
      上開「書院」及「書苑」之廣告各一則，用證其不法招生
      以及本（九）月二十一日開學授課之事實。是戊○○為該
      財團法人台灣聖心文教基金會之負責人，對其不法附設書
      院，違反私立學校法等不法招生行徑，自當負直接之刑責
      ；而劉國華實則主謀犯行，且將中國平信徒傳道會書院之
      學生以騙術誘導至成功一路一八五號台灣聖心基督教書院
      上課，是為本案共同之正犯無疑。另再據聯合報本（九）
      月九日新聞刊載未立案學校所發給的學歷證件，教育部一
      概不承認，文中更指明「…教育部高教司表示，鑒於坊間
      許多機構經常刊登廣告，對外宣稱是經過教育部核准立案
      的私立學校或補習班，藉此招攬學生，這些機構也包括向
      內政部或地方政府申請立案的人民團體，或宗教教義研修
      機構，或是完全未經任何一級政府機關申請立案者。至於
      教育部認可的國外大學，高教司指出，其授課方式如採取
      「外位內修」，即以外國學校名義在台授課，因與「教育
      部查證認定國外學歷作業要點暨其補充規定」不符，所發
      給的學歷證件除將不被教育部採認外，情況嚴重者，教育
      部得將該校自認可名單中剔除」足見就學於被告等不合法
      書院（或書苑）之學生，其所修學分固已不獲我主管教育
      當局之承認，即其學籍亦未能而有絲毫之保障，影響所及
      ，不為不大，應受主管機關之重視外，為念莘莘學子前途
      ，亦有以法扼阻之必要。況前項報刊廣告所稱「所修學分
      均獲國外大學認定」以及「該院英文系學生由於英語能力
      強，多半就業於貿易公司、外語補習班、觀光旅遊業、航
      空公司等，就業率高達99 %」等情；是又顯有違反公平交
      易法第二十一條第一項事業不得在廣告上或以其他使公眾
      得知之方法，對於商品之內容為虛偽不實或引人錯誤之表
      示；以及第二項事業對於載有前項不實或引人錯誤表示之
      商品，不得販賣之規定。本案被告等以其不合法之書院或
      書苑為營利事業之商品，自應同受公平交易法之規範無疑
      。而「台灣聖心文教基金會」之設立不過最近之事，何來
      其所屬基督教書院（苑）又有如許之國際聲譽，因認被告
      寅○○此部分另涉詐欺、偽造文書、違反私立學校法、公
      平交易法罪嫌云云。惟本件被告寅○○被訴涉刑法第320
      條第1 項竊盜罪、同條第2 項竊佔罪、第339 條第1 項詐
      欺罪、第210 條、第216 條行使偽造私文書罪、私立學校
      法第43條部份，既均為無罪判決，則與併案部分應無裁判
      上一罪關係，爰應退回由檢察官另行偵辦，並此敘明。
伍、按法院認為應科拘役、罰金或應諭知免刑或無罪之案件，被
    告經合法傳喚無正當理由不到庭者，得不待其陳述逕行判決
    。刑事訴訟法第306 條定有明文。本件被告乙○○雖經傳未
    到，惟既為無罪諭知，爰不待其到庭陳述，逕行判決。
據上論斷，應依刑事訴訟法第第301 條第1 項、第306 條，判決
如主文。
本案經檢察官癸○○到庭執行職務
中　　華　　民　　國　　96　　年　　4 　　月　　30　　日
                  刑事第八庭  審判長 法　官  李政庭
                                     法  官  王俊彥
                                     法  官  李育信
以上正本證明與原本無異。
如不服本判決，應於收受送達後10日內向甲○提出上訴書狀。
中　　華　　民　　國　　96　　年　　4 　　月　　30　　日
  　　　　　　　　　　　　　　       書記官  廖佳玲
